ACORDAO-COMPLETO-2404034

ACÓRDÃO 1070/2020 ATA 14/2020 - PLENÁRIO

VISTOS, relatados e discutidos estes autos da Denúncia acerca de possíveis irregularidades no âmbito do Município de Mocajuba/PA, no uso de recursos públicos oriundos de precatórios relativos à complementação da União ao extinto Fundo de Manutenção e Desenvolvimento do Ensino Fundamental e de Valorização do Magistério - Fundef.
ACORDAM os Ministros do Tribunal de Contas da União, reunidos em Sessão do Plenário, ante as razões expostas pelo Relator, em:
9.1. conhecer da Denúncia, nos termos dos arts. 234 e 235 do Regimento Interno/TCU, e, no mérito, considerá-la parcialmente procedente; 
9.2. determinar à Secretaria de Controle Externo da Educação - SecexEducação que promova a constituição de processo apartado de Tomada de Contas Especial, fundamentada no art. 47 da Lei 8.443/1992 c/c o art. 252 do Regimento Interno/TCU, com a juntada, por cópia, das peças 17-51 destes autos, bem como deste Acórdão, autorizando, desde logo, a citação solidária do Município de Mocajuba/PA e da Sra. Elieth de Fátima da Silva Braga, com base no art. 12, incisos I e II, da Lei 8.443/1992 c/c o art. 202, incisos I e II, do Regimento Interno/TCU, para que, no prazo de 15 (quinze) dias, apresentem alegações de defesa quanto à irregularidade detalhada a seguir e/ou recolham aos cofres do Fundeb do Município de Mocajuba/PA as quantias abaixo consignadas, atualizadas monetariamente a partir das respectivas datas até o efetivo recolhimento, na forma da legislação em vigor:  
9.2.1. Irregularidade: autorizar o pagamento de servidores municipais e de complementação de seu 13º salário (caso da Sra. Elieth de Fátima da Silva Braga) com recursos dos precatórios do Fundo de Manutenção e Valorização dos Profissionais do Ensino Fundamental (Fundef) , e beneficiar-se indevidamente dos recursos públicos decorrentes dos precatórios do Fundef (caso do Município de Mocajuba/PA) , a despeito de não serem despesas com manutenção e desenvolvimento do ensino (MDE) , mas apenas favorecimento pessoal de profissionais em detrimento dos objetivos básicos das instituições de ensino e das metas do Plano Nacional de Educação (dispositivos violados: Lei 11.494/2007, art. 22, caput; Lei 9.424/1996, art. 7º; itens 9.2.2.2 e 9.2.3 do Acórdão 1824/2017-TCU-Plenário e item 9.2.1 do Acórdão 2866/2018-TCU-Plenário, ambos de relatoria do Ministro Walton Alencar) ;
9.2.2. Valores do Débito:
	Data
	Valor histórico  (R$) 

	19/12/2018
	522.197,42

	19/12/2018
	 895.426,74

	19/12/2018
	 6.260.123,65

	20/12/2018
	 64.299,78

	20/12/2018
	2.271.217,97

	21/12/2018
	2.287,12

	26/12/2018
	13.700,63

	26/12/2018
	14.430,75

	26/12/2018
	14.430,75

	26/12/2018
	24.816,44

	26/12/2018
	14.621,38

	26/12/2018
	14.600,83

	26/12/2018
	2.287,12

	26/12/2018
	2.287,12

	18/1/2019
	6.892,42

	18/1/2018
	30.946,47

	6/2/2019
	62,12

	6/2/2019
	9.196,25

	28/2/2019
	13.966,32

	28/2/2019
	17.345,54

	28/2/2019
	2.318,18

	12/4/2019
	2.193,60

	25/4/2019
	2.287,00

	26/4/2019
	15.266,60

9.3. encaminhar cópia deste acórdão ao denunciante, à Prefeitura do Município de Mocajuba/PA, ao Ministério Público Federal no Estado do Pará e ao Tribunal de Contas dos Municípios do Estado do Pará; 
9.4.  retirar o sigilo destes autos, à exceção daquelas peças que contenham informação pessoal do denunciante, nos termos dos arts. 104, § 1º, e 108, parágrafo único, da Resolução/TCU 259/2014;
9.5. arquivar o presente processo, com base no art. 169, inciso V, do Regimento Interno/TCU.

Denúncia sobre possíveis irregularidades na aplicação dos recursos oriundos de precatório do Fundef.

Prefeitura Municipal de Mocajuba/PA.

3. Interessado: identidade preservada (art. 55, caput, da Lei 8.443/1992)

13.1. Ministros presentes: José Mucio Monteiro (Presidente), Walton Alencar Rodrigues, Benjamin Zymler, Augusto Nardes, Raimundo Carreiro, Ana Arraes, Bruno Dantas e Vital do Rêgo.
13.2. Ministros-Substitutos presentes: Marcos Bemquerer Costa (Relator), André Luís de Carvalho e Weder de Oliveira.

Elieth de Fátima da Silva Braga

MARCOS BEMQUERER

Cuidam os autos da Denúncia acerca de possíveis irregularidades ocorridas na Prefeitura Municipal de Mocajuba/PA, possivelmente pela Prefeita Sra. Elieth de Fátima da Silva Braga, durante o exercício de 2018, referentes a desvio de finalidade no uso de recursos oriundos de precatórios relativos à complementação da União ao extinto Fundo de Manutenção e Desenvolvimento do Ensino Fundamental e de Valorização do Magistério - Fundef (peça 1) .  
2.		A seguir, transcrevo, com os ajustes de forma necessários, excerto da instrução produzida pela Secretaria de Controle Externo da Educação - SecexEducação, em que constam os exames de admissibilidade da Denúncia e de mérito da matéria ora apresentada ao Tribunal (peça 55) : 
"2. Trata-se de Denúncia por ato de improbidade administrativa encaminhada não somente a este TCU, mas também à Procuradoria Regional do Ministério Público no Pará, no sentido de investigar e apurar suposto desvio de finalidade no uso de recursos oriundos dos precatórios do Fundef, recebidos no exercício de 2018, pela municipalidade de Mocajuba/PA.
3. Segundo a Denúncia, o Município de Mocajuba/PA recebeu os valores referentes ao Precatório 162246-33.2017.4.01.9198, Processo 6666-74.20009.4.01.3900/20009.39.00.006670-3, no valor de R$ 17.491.158,04, no curso do ano de 2018. 
4. Em resumo, a citada Denúncia apresenta duas supostas irregularidades a respeito da aplicação de recursos federais, oriundos de precatórios do Fundef, pela Prefeitura de Mocajuba/PA, quais sejam (peça 1) : pagamento de servidores e despesas com honorários advocatícios.
5. Como documentos comprobatórios das supostas irregularidades citadas na Denúncia, foram juntadas aos autos informações constantes no sítio eletrônico da Prefeitura (peça 1, p. 6) e em discurso da gestora municipal, Sra. Elieth de Fátima da Silva Braga, durante entrevista em rádio local (CD anexado aos autos, item não digitalizável) .
6. Ainda segundo a denunciante, tal irregularidade tem contribuído para o sucateamento e abandono das escolas municipais, encaminhando fotos da infraestrutura escolar local (peça 1, p. 7-9) e vídeo da situação precária das unidades escolares da zona rural e ribeirinha do Município de Mocajuba/PA (CD anexado aos autos, item não digitalizável) .
7. Em instrução à peça 4, o auditor instrutor realizou exame de admissibilidade dos documentos apresentados, concluindo pelo conhecimento da Denúncia. Ainda, considerando que o resultado da análise da documentação encaminhada à Procuradoria Regional do Ministério Público no Pará e, possivelmente, também a análise de outros órgãos competentes à fiscalização desses recursos, não constam desses autos, entendeu, preliminarmente, diligenciar o Ministério Público (MPF-PA) , o Tribunal de Contas dos Municípios do Pará (TCM-PA) , o Fundo Nacional de Desenvolvimento da Educação (FNDE) e a Prefeitura do Município de Mocajuba/PA, com intuito de buscar informações/esclarecimentos a respeito das supostas irregularidades apontadas na presente Denúncia.
8. A citada instrução contou com a anuência do corpo diretivo da SecexEducação (peças 5 e 6) , culminando no despacho do Ministro-Relator Marcos Bemquerer Costa (peça 8) , que decidiu pela (...) autorização das diligências propostas pela unidade técnica.
9. À peça 54, consta tabela com informações sobre os ofícios de comunicação de diligência, ciência dos ofícios encaminhados, bem como as respostas às diligências, juntamente com a respectiva localização desses documentos nos presentes autos.
10. Vale observar que não houve atendimento da diligência pelo Tribunal de Contas dos Municípios do Estado do Pará.
EXAME TÉCNICO
11. Preliminarmente, deve-se destacar que o objeto do presente processo se resume à análise das falhas trazidas pela denunciante, quais sejam: pagamentos de pessoal e de honorários advocatícios, utilizando recursos de precatório do Fundef. Isto é, não se trata de análise de prestação de contas da aplicação da totalidade dos recursos repassados a título de precatório.
12. Outrossim, entende-se que a ausência de resposta à diligência pelo TCM-PA não impede o prosseguimento do presente processo, em virtude da independência entre as instâncias e da competência concorrente existente entre esses Tribunais de Contas para análise dos precatórios do Fundef.
13. Dito isso, verifica-se que as informações apresentadas na presente Denúncia apontam fortes indícios de irregularidades na aplicação dos recursos provenientes de precatórios do Fundef, inclusive com dano ao Erário. 
14. Porém, tendo em vista que a análise sobre a aplicação de recursos provenientes de precatórios do Fundef é assunto relativamente novo no TCU, com entendimentos firmados ao longo dos últimos três anos, vale, antes de se partir para a análise da suposta irregularidade no presente processo, apresentar a jurisprudência dessa Corte sobre o assunto, em especial, no que tange à utilização dos recursos de precatórios do Fundef para pagamento de servidores e de honorários advocatícios.
15. Assim, cumpre citar alguns dos principais julgados do TCU sobre a aplicação dos recursos provenientes de precatórios pagos em virtude de condenação da União em relação ao erro na forma de cálculo do valor anual mínimo por aluno (VMAA) no âmbito do Fundef:
	Acórdão
	Relator
	Processo
	Tipo do processo

	1.824/2017-TCU-P
	Min. Walton Alencar Rodrigues
	TC Processo 005.506/2017-4
	Representação

	1.962/2017-TCU-P
			
	1.285/2018-TCU-P
	Min. Benjamin Zymler
	TC Processo 023.147/2017-2
	Rel. de Auditoria

	2.866/2018-TCU-P
	Min. Walton Alencar Rodrigues
	TC Processo 020.079/2018-4
	Representação

16. Importante registrar os entendimentos firmados por este Tribunal, no âmbito do Acórdão 1824/2017-TCU-Plenário (com alterações contidas no Acórdão 1962/2017-TCU-Plenário) , ao apreciar processo de representação formulada pelo Ministério Público Federal, Ministério Público do Estado do Maranhão e Ministério Público de Contas do Maranhão, acerca de possíveis irregularidades na destinação de verbas oriundas de precatórios aos municípios que fazem jus a diferenças na complementação, devida pela União, no âmbito do extinto Fundo de Manutenção e Desenvolvimento do Ensino Fundamental e de Valorização do Magistério (Fundef) :
a) a competência para fiscalizar a aplicação desses recursos complementares é do Tribunal de Contas da União, ainda que esses pagamentos decorram de sentença judicial, uma vez que são recursos de origem federal, sem afastamento da competência concorrente dos demais Tribunais de Contas (item 9.2.1 do Acórdão 1824/2017-TCU-Plenário c/c item 9.2.1.1 do Acórdão 1962/2017-TCU-Plenário) ;
b) recolhimento integral à conta bancária do Fundeb, prevista no art. 17 da Lei 11.494/2007, ou outra conta criada exclusivamente com esse propósito, a fim de garantir-lhes a finalidade e a rastreabilidade (item 9.2.2 do Acórdão 1962/2017-TCU-Plenário) ;
c)  utilização exclusiva na destinação prevista no art. 21 da Lei 11.494/2007, e na Constituição Federal, no art. 60 do ADCT, a aplicação desses recursos fora da destinação, implica a imediata necessidade de recomposição do Erário, ensejando, à mingua da qual, a responsabilidade pessoal do gestor que deu causa ao desvio, na forma da Lei Orgânica do TCU (itens 9.2.2.2 e 9.2.3 do Acórdão 1824/2017-TCU-Plenário) ;
d) a natureza extraordinária dos recursos advindos da complementação da União obtida pela via judicial afasta a subvinculação estabelecida no art. 22 da Lei 11.494/2007 (item 9.2.1.2 do Acórdão 1962/2017-TCU-Plenário) ;
e) a destinação de valores de precatórios relacionados a verbas do Fundef/Fundeb para o pagamento de honorários advocatícios é inconstitucional, por ser incompatível com o art. 60 do ADCT, com a redação conferida pela EC 14/1996, bem como é ilegal, por estar em desacordo com as disposições da Lei 11.494/2007 (9.2.3 do Acórdão 1824/2017-TCU-Plenário) .
17. Em complemento, o Acórdão 2866/2018-TCU-Plenário firmou os seguintes entendimentos:
a) além de não estarem submetidos à subvinculação de 60%, prevista no artigo 22 da Lei 11.494/2007, consoante o subitem 9.2.1.2 do Acórdão 1962/2017-TCU-Plenário, não podem ser utilizados para pagamentos de rateios, abonos indenizatórios, passivos trabalhistas ou previdenciários, remunerações ordinárias, ou de outras denominações de mesma natureza, aos profissionais da educação (item 9.2.1 do Acórdão 2866/2018-TCU-Plenário) ;
b) podem ter sua aplicação definida em cronograma de despesas que se estenda por mais de um exercício financeiro, não estando sujeita ao limite temporal previsto no artigo 21, caput, da Lei 11.494/2007 (item 9.2.2 do Acórdão 2866/2018-TCU-Plenário) .
18. Diante da jurisprudência apresentada, não restam dúvidas quanto à competência do TCU em fiscalizar os recursos provenientes de precatórios do Fundef, bem como acerca da aplicação desses recursos em pagamento de servidores e de honorários advocatícios consiste em irregularidade passível de medida para imediata recomposição ao Erário.
19. Neste ponto, vale dizer que no Despacho PR-PA-00019665/2019 (peça 47, p. 53-54) , de 6/5/2019, verifica-se que o Ministério Público Federal no Estado do Pará (MPF/PA) entendeu regular o pagamento de professores com recursos do Fundef, conforme excerto a seguir:
' (...) Portanto, diante de todo o teor probatório apresentado pelo município de Mocajuba não se evidencia qualquer irregularidade na gestão dos recursos públicos federais em comento, posto que estão sendo revertidos em favor da educação e com indenizações para os professores lesados, respeitando todos os limites legais previamente estabelecidos.' (...) (grifou-se) 
20. Em que pese a posição do Procurador da República, Sr. Bruno Araújo Soares Valente, autor do despacho mencionado, em virtude da independência de instâncias, o Tribunal não fica vinculado à citada interpretação de membro do Parquet. Além do mais, apesar de o despacho retrocitado ser posterior a decisão constante do Acórdão 2866/2018-TCU-Plenário, o procurador sequer citou a decisão do TCU em seu despacho, deixando de expor as suas razões para decidir de modo diferente. 
21. Portanto, entende-se que a interpretação constante no Despacho PR-PA-00019665/2019 (peça 47, p. 53-54) , não altera o posicionamento de que é irregular a utilização de recursos de precatório do Fundef para pagamentos de rateios, abonos indenizatórios, passivos trabalhistas ou previdenciários, remunerações ordinárias, ou de outras denominações de mesma natureza, aos profissionais da educação (item 9.2.1 do Acórdão 2866/2018-TCU-Plenário) .
22. Voltando aos fatos narrados no processo, verifica-se que a Prefeita de Mocajuba/PA editou Decreto Municipal 026/2018, de 4/6/2018, dispondo sobre a criação de Comissão de Acompanhamento do Precatório do Fundef (peça 20, p. 7-8) .
23. Conforme citado normativo, a Comissão de Acompanhamento detém as seguintes competências, in verbis:
'Art. 3º Compete à Comissão de Acompanhamento do Precatório do FUNDEF:
I - solicitar, quando necessário, pareceres jurídicos e contábeis com o fim de esclarecimento sobre a destinação de valores;
II - protocolizar consulta perante os órgãos de fiscalização;
III - ter amplo acesso às despesas realizadas com verbas provenientes do Precatório;
Art. 4º Não compete à Comissão de Acompanhamento do Precatório do FUNDEF deliberar sobre a destinação das verbas, restringindo-se sua competência ao disposto no art. 3º e incisos.' (grifou-se) 
24. Observa-se que a mandatária da prefeitura criou comissão para acompanhar e dar transparência aos atos de aplicação de recursos de precatórios do Fundef, porém, resguardou a competência decisória sobre a destinação desses recursos. Ou seja, a destinação dos recursos é competência exclusiva da prefeitura.
25. Dessa forma, a Prefeita apresentou a proposta inicial do executivo para a aplicação dos recursos dos precatórios, na forma do anexo à Ata de Reunião da Comissão do Precatório (peça 20, p. 15-23) .
26. Na proposta do executivo constava previsão de pagamento de honorários advocatícios, conforme item 2, alínea f, do citado anexo à ata de reunião (peça 20, p. 21) .
27. Entretanto, em Ata de Reunião da Comissão do Precatório, de 14/12/2018, a Prefeita decidiu seguir jurisprudência do TCU e não realizar o pagamento de honorários advocatícios com recursos oriundos dos precatórios do Fundef (peça 20, p. 29-30) , conforme excerto abaixo:
'Já com relação aos honorários advocatícios, a prefeita vai seguir a determinação do TCU. Essa decisão proíbe que o pagamento dos advogados saia dos recursos do precatório. Sendo assim, a prefeita, contrariando o que ficou lavrado numa ata em reunião anterior com esta Comissão, revoga a decisão que assegurava 20% dos recursos para pagamento advocatício.' (grifou-se) 
28. Dessa forma, considerando que não houve pagamento de honorários advocatícios com a utilização de recursos de precatório do Fundef, conforme apontado na resposta à diligência apresentada pela prefeitura de Mocajuba/PA (peça 17, p. 9) , bem como, verificado no relatório de prestação de contas dos recursos (peça 29) , entende-se que não há o que se falar de irregularidade sobre o ponto.
29. Ademais, em Despacho PR-PA-00019665/2019, de 6/5/2019, verifica-se que o Ministério Público Federal no Estado do Pará (MPF/PA) encaminhou a documentação pertinente ao Ministério Público do Estado do Pará (MP/PA) , de forma que esse Parquet possa adotar as providências cabíveis quanto ao pagamento dos honorários com recursos da municipalidade, haja vista o risco de desequilíbrio econômico/orçamentário, bem como, em face da necessária análise sobre a plausibilidade dos serviços prestados (peça 47, p. 53-54) .
30. Dessa forma, não cabe a este Tribunal outras providências quanto ao assunto pagamento de honorários.
31. Em relação à outra irregularidade denunciada, concernente ao pagamento de pessoal com recursos do precatório do Fundef, vale trazer à baila trechos de Ata de Reunião da Comissão do Precatório, de 14/12/2018, em que resta clara a decisão pela realização desses pagamentos, como segue (peça 20, p. 29) :
' (...) O Dr. Robério por videoconferência informa que o TCU, assim como havia feito anteriormente, posicionou-se contra o rateio dos 60% com os professores. O gestor municipal afirmou também que poderia seguir essa determinação, mas por uma decisão de governo, optou por seguir a lei que rege o Fundeb e dividir os recursos em 60% e 40%. Ainda nesta videoconferência a prefeita ratifica sua decisão de pagar professores e servidores e afirma que essa verba deve ser rateada com os professores que ao longo dos anos foram acumulando perdas. Assim, com o aval de sua assessoria jurídica tomou a decisão de validar esses pagamentos. Tanto o Dr. Robério quanto a prefeita afirmam que já encontraram jurisprudência que referenda tal pagamento. (...) ' (grifou-se) 
32. Do trecho retrocitado, não há dúvidas de que a Prefeita, Sra. Elieth de Fátima da Silva Braga, a despeito de conhecer posição contrária deste TCU, decidiu por realizar pagamento de servidores com recursos de precatório do Fundef à revelia do entendimento do TCU.
33. Percebe-se ainda, que o balizamento jurídico apontado para decisão da gestora municipal foram julgados do TRF-5ª Região anteriores ao entendimento firmado pelo TCU, por meio do Acórdão 2866/2018-TCU-Plenário (Processo: 08005142320164058102, AC/CE, Desembargador Federal Fernando Braga, 3ª Turma, Julgamento: 27/7/2017 e Processo: 08000748320164050000, AG/SE, Desembargador Federal Élio Wanderley de Siqueira Filho, 10ª Turma, Julgamento: 29/9/2017, peça 17, p. 3-4) . Vale dizer que os demais julgados apresentados em sua defesa, à peça 17, não socorrem a gestora quanto a essa irregularidade.
34. Na prestação de contas da aplicação dos recursos oriundos de precatório do Fundef, verifica-se relação de pagamentos de pessoal, conforme resumido na tabela a seguir (peça 29) :
	Objeto
	Data
	Valor

	Fopag Fundeb 13º salário 2018
	19/12/2018
	R$ 522.197,42

	Fopag precatório 40% - 1ª remessa
	19/12/2018
	R$ 895.426,74

	Fopag precatório 60% - 1ª remessa
	19/12/2018
	R$ 6.260.123,65

	Imposto de Renda Fopag precatório 40%- 1ª remessa
	20/12/2018
	R$ 64.299,78

	Imposto de renda fopag precatório 60% - 1ª remessa
	20/12/2018
	R$ 2.271.217,97

	Pagamento de precatório 40% - 1ª remessa (Elza Socorro Cunha Alves) 
	21/12/2018
	R$ 2.287,12

	Pagamento de precatório 60% - 1ª remessa (Isabel Esmeralda Vasconcelos) 
	26/12/2018
	R$ 13.700,63

	Pagamento de precatório 60% - 1ª remessa (Maria Sarah Nunes Macambira) 
	26/12/2018
	R$ 14.430,75

	Pagamento de precatório 60% - 1ª remessa (Rosalina Alves Coelho) 
	26/12/2018
	R$ 14.430,75

	Pagamento de precatório 60% - 1ª remessa (Raimundo Max Gonçalves Dutra) 
	26/12/2018
	R$ 24.816,44

	Pagamento de precatório 60% - 1ª remessa (Maria do Socorro Saraiva Gomes) 
	26/12/2018
	R$ 14.621,38

	Pagamento de precatório 60% - 1ª remessa (Antonio M. Viana) 
	26/12/2018
	R$ 14.600,83

	Pagamento de precatório 40% - 1ª remessa (Joana Queiroz Campos) 
	26/12/2018
	R$ 2.287,12

	Pagamento de precatório 40% - 1ª remessa (Rosadete de Carvalho) 
	26/12/2018
	R$ 2.287,12

	Fopag precatório 40%- 2ª remessa
	18/1/2019
	R$ 6.892,42

	Fopag precatório 60%- 2ª remessa
	18/1/2018
	R$ 30.946,47

	Imposto de Renda Fopag precatório 40%- 2ª remessa
	6/2/2019
	R$ 62,12

	Imposto de renda fopag precatório 60% - 2ª remessa
	6/2/2019
	R$ 9.196,25

	Pagamento de precatório - 1ª remessa (Igor Pastana) 
	28/2/2019
	R$ 13.966,32

	Pagamento de precatório - 1ª remessa (Océlio Martins) 
	28/2/2019
	R$ 17.345,54

	Pagamento de precatório - 1ª remessa (Marciane Silva) 
	28/2/2019
	R$ 2.318,18

	Pagamento de precatório - 1ª remessa (Ana Paula Queiroz) 
	12/4/2019
	R$ 2.193,60

	Pagamento de precatório - 1ª remessa (Rosilene Carvalho Silva) 
	25/4/2019
	R$ 2.287,00

	Pagamento de precatório - 1ª remessa (Francisco Serrão Leão Pantoja) 
	26/4/2019
	R$ 15.266,60

	Total histórico dos valores pagos com servidores da municipalidade
	R$ 10.217.202,20

35. Em que pese a data do primeiro pagamento (19/12/2018) ser próxima a data da sessão do Acórdão 2866/2018-TCU-Plenário, de 5/12/2018, pode-se afirmar, por meio da retrocitada Ata de Reunião da Comissão do Precatório (peça 20, p. 29) , de 14/12/2018, que a gestora municipal tinha ciência da irregularidade que representava seu ato e, portanto, era possível exigir que ela adotasse conduta diversa.
36. Ademais, do texto do Decreto Municipal 026/2018 (peça 20, p. 7-8) e das atas de reunião da Comissão de Acompanhamento do Precatório do Fundef (peças 20 e 21) pode-se aferir, com razoável certeza, que a decisão pelos pagamentos de servidores com recursos de precatório do Fundef foi exclusiva da Prefeita do Município de Mocajuba/PA, impondo a sua responsabilização nos consequentes danos ao Erário.
37. Casos em que foram identificados pagamentos de servidores com recursos de precatório do Fundef, o TCU decidiu determinar a apuração dos valores e a recomposição imediata dos recursos à conta específica dos precatórios do Fundef (Acórdão 2802/2019-TCU-Plenário - Relator Min. Subst. Marcos Bemquerer Costa) , sob pena de instauração de Tomada de Contas Especial.
38. Observa-se que o Tribunal entendeu pela realização de determinação em vez de realizar, diretamente, a citação, em virtude de, naquele momento, a apuração de valores dos débitos e/ou de responsabilidades ainda não havia sido delimitada (s) .
39. No presente caso, os documentos contidos nos autos permitiram a apuração dos valores e da responsável pelo dano, de forma que se pode partir diretamente para proposta de constituição de apartado de Tomada de Contas Espacial, e, consequentemente, da citação, conforme jurisprudência colacionada a seguir:
Acórdão 10069/2019-TCU-Segunda Câmara (Relator: Min. Aroldo Cedraz) :
'b) determina a constituição, nos termos do art. 47 da Lei 8.443/1992, c/c art. 252 do Regimento Interno/TCU, de processos apartados de Tomadas de Contas Especiais a partir dos fatos relatados e das peças citadas nos itens 6, 7 e 8 da instrução de Peça 31, autorizando, desde logo, as citações propostas nos itens 6.5.3, 7.5.2 e 8.5.2, respectivamente, e a diligência descrita no item 6.5.2;'
Acórdão 2553/2019-TCU-Plenário (Relator: Min. Walton Alencar Rodrigues) :
'9.1.3. constitua processos apartados dos presentes autos, autuando-os como Tomadas de Contas Especiais, ex-vi do art. 47 da Lei 8.443/1992 c/c art. 202, incisos I e II, e art. 209, §§5º e 6º, do Regimento Interno/TCU, com a citação dos gestores que promoveram o rateio de recursos dos precatórios do Fundef nos Municípios de Capela e de Boca da Mata, em razão de não serem despesas com manutenção e desenvolvimento do ensino (MDE) , mas apenas favorecimento pessoal de poucos profissionais em detrimento dos objetivos básicos das instituições de ensino e das metas do Plano Nacional de Educação, devendo promover as diligências prévias que entender necessárias à exata identificação dos responsáveis e dos valores envolvidos;'
40. Diante do exposto, propõe-se determinar a constituição de processo apartado dos presentes autos, autuando-o como Tomada de Contas Especial, ex-vi do art. 47 da Lei 8.443/1992 c/c art. 252 do RI/TCU.
41. Posteriormente, realizar, com fundamento no art. 202, incisos I e II, e no art. 209, §§5º e 6º, do RI/TCU, a citação da Sra. Elieth de Fátima da Silva Braga (CPF XXX.114.352-XX) , Prefeita do Município de Mocajuba/PA, por autorizar o pagamento de folha de pessoal e de complementação de 13º, com recursos dos precatórios do Fundo de Manutenção e Valorização dos Profissionais do Ensino Fundamental (Fundef) , para que, no prazo de 15 (quinze) dias, apresente alegações de defesa e/ou recolha aos cofres do Fundo de Manutenção e Desenvolvimento da Educação Básica e de Valorização dos Profissionais da Educação (Fundeb) do Município de Mocajuba/PA, as quantias a seguir especificadas, atualizadas monetariamente a partir das datas discriminadas até a data dos efetivos recolhimentos, abatendo-se na oportunidade, a quantia eventualmente já ressarcida na forma da legislação em vigor:
42. Irregularidade: autorização de pagamento de folha de pessoal e de complementação de 13º, com recursos dos precatórios do Fundo de Manutenção e Valorização dos Profissionais do Ensino Fundamental (Fundef) , a despeito de não serem despesas com manutenção e desenvolvimento do ensino (MDE) , mas apenas favorecimento pessoal de profissionais em detrimento dos objetivos básicos das instituições de ensino e das metas do Plano Nacional de Educação;
43. Condutas: Sra. Elieth de Fátima da Silva Braga (CPF XXX.114.352-XX) , Prefeita do Município de Mocajuba/PA: autorizar pagamentos de despesa com pessoal e encargos com recursos dos precatórios do Fundo de Manutenção e Valorização dos Profissionais do Ensino Fundamental (Fundef) ;
44. Critérios: Lei 8.443/1993, art. 8º, caput; Lei 11.494/2007, art. 22, caput; Lei 9.424/1996, art. 7º; itens 9.2.2.2 e 9.2.3 do Acórdão 1824/2017-TCU-Plenário e item 9.2.1 do Acórdão 2866/2018-TCU-Plenário, ambos de relatoria do Ministro Walton Alencar.
45. Valor do Débito:[R$ 10.217.202,20]
 (...) 
51. Pode-se aferir que a decisão pelos pagamentos de servidores com recursos de precatório do Fundef foi exclusiva da Prefeita do Município de Mocajuba/PA, impondo a sua responsabilização individual nos consequentes danos ao Erário."
3. Com base nos fundamentos expostos no exame empreendido, a proposta de encaminhamento formulada pela SecexEducação contempla, no essencial, as seguintes medidas (peças 55 e 56) :  
3.1. considerar a presente Denúncia, no mérito, parcialmente procedente;
3.2. constituir processo apartado de Tomada de Contas Especial, nos termos do art. 47 da Lei 8.443/1992 c/c o art. 252 do Regimento Interno/TCU, com a juntada, por cópias, das peças 17-51, a partir dos fatos relatados nos itens 31-40 da instrução parcial e anteriormente reproduzida, autorizando, desde logo, a citação nela sugerida;
3.3. encaminhar cópia do inteiro teor do acórdão que vier a ser proferido à denunciante, à Prefeitura do Município de Mocajuba/PA, ao Ministério Público Federal no Estado do Pará e ao Tribunal de Contas dos Municípios do Estado do Pará, destacando que o relatório e o voto que fundamentarem a deliberação ora encaminhada podem ser acessados por meio do endereço eletrônico www.tcu.gov.br/acordaos;
	3.4. arquivar o presente processo, com base no art. 169, inciso V, do RI/TCU. 
		É o Relatório.

Ulysses Eduardo Carvalho D'Oliveira, OAB/PA 957; Robério Abdon D'Oliveira, OAB/PA 7.698; Ivan Lima de Mello, OAB/PA 16.487; Jorge Victor Campos Pina, OAB/PA 18.198; Raony Miccione Torres, OAB/PA 18.458; Igor Oliveira Cardoso, OAB/PA 26.300.

Não atuou.

DENÚNCIA. NOTÍCIA DE POSSÍVEIS IRREGULARIDADES NO EMPREGO DE RECURSOS PÚBLICOS PROVENIENTES DE PRECATÓRIOS RELATIVOS À COMPLEMENTAÇÃO DO EXTINTO FUNDO DE MANUTENÇÃO E DESENVOLVIMENTO DO ENSINO FUNDAMENTAL E DE VALORIZAÇÃO DO MAGISTÉRIO (FUNDEF). INOCORRÊNCIA DE DESPESAS COM HONORÁRIOS ADVOCATÍCIOS. REALIZAÇÃO DE PAGAMENTOS A SERVIDORES MUNICIPAIS. AFASTAMENTO DA SUBVINCULAÇÃO PREVISTA NO ART. 22 DA LEI 11.494/2007. JURISPRUDÊNCIA DO TCU. CONHECIMENTO DA DENÚNCIA. PROCEDÊNCIA PARCIAL. DETERMINAÇÃO PARA FORMAÇÃO DE PROCESSO APARTADO DE TOMADA DE CONTAS ESPECIAL PARA CITAÇÃO DOS RESPONSÁVEIS. CIÊNCIA DO ACÓRDÃO AO DENUNCIANTE E A OUTROS ÓRGÃOS. ARQUIVAMENTO DOS AUTOS. Os recursos recebidos a título de complementação da União no Fundef, reconhecidos judicialmente, além de não estarem submetidos à subvinculação de 60% prevista no art. 22 da Lei 11.494/2007, não podem ser utilizados para pagamentos de rateios, abonos indenizatórios, passivos trabalhistas ou previdenciários, remunerações ordinárias ou outras denominações de mesma natureza, aos profissionais da educação.

DENÚNCIA (DEN)

Secretaria de Controle Externo da Educação - SecexEduc.

Trago à apreciação do Plenário Denúncia acerca de possíveis irregularidades ocorridas na Prefeitura Municipal de Mocajuba/PA, durante o exercício de 2018, referentes a desvio de finalidade no uso de recursos oriundos de precatórios relativos à complementação da União ao extinto Fundo de Manutenção e Desenvolvimento do Ensino Fundamental e de Valorização do Magistério - Fundef (peça 1) .
2.	 Segundo a Denúncia, teria havido irregular despesa com honorários advocatícios e pagamentos a servidores do Município de Mocajuba/PA com recursos advindos de precatórios do Fundef.
3.	Após a promoção das diligências pertinentes, a Secretaria de Controle Externo da Educação - SecexEducação concluiu pela inocorrência da despesa com honorários advocatícios e pela efetiva realização de pagamento da folha de pessoal do aludido Município com os recursos de precatórios do então Fundef.
4.	Assim, a unidade técnica propõe ao Tribunal a procedência parcial da Denúncia, a constituição de processo apartado de Tomada de Contas Especial para a citação da Sra. Elieth de Fátima da Silva Braga, prefeita, em razão do irregular pagamento da folha de pessoal do Município de Mocajuba/PA com os recursos de precatórios do Fundef, e a remessa de cópia da Deliberação que vier a ser adotada pelo TCU  ao denunciante, à Prefeitura do Município de Mocajuba/PA, ao Ministério Público Federal no Estado do Pará e ao Tribunal de Contas dos Municípios do Estado do Pará. 
ii
5.	Nos termos do exame de admissibilidade feito pela unidade técnica e com base nos arts. 234 e 235 do Regimento Interno/TCU, pode o Tribunal conhecer desta Denúncia, eis que preenchidos os requisitos para a sua admissibilidade.
6.	Com o objetivo de contextualizar a questão referente a precatórios do Fundef, transcrevo, a seguir, excerto do Relatório condutor do Acórdão 2802/2019-TCU-Plenário, de minha relatoria quando em substituição ao Ministro Walton Alencar Rodrigues, em que consta o histórico dessa matéria:
"9. Os recursos do antigo Fundef, atualmente Fundeb, inclusive aqueles referentes à complementação da União, são destinados exclusivamente à manutenção e desenvolvimento da educação básica, nos termos do art. 2º da Lei 9.424, de 24 de dezembro de 1996 [no caso do Fundef], e art. 21 da Lei 11.494, de 20 de junho de 2007 [no caso do Fundeb]. Neste sentido, a utilização de recursos de precatórios do Fundef, devidos por força da utilização de metodologia incorreta para fixação do valor mínimo anual por aluno pela União, em fins diversos à manutenção e ao desenvolvimento da educação básica, inclusive pagamentos de honorários advocatícios, consiste em afronta à norma legal e deve ser combatida pelo TCU e pelos demais Órgãos integrantes da Rede de Controle.
10. O art. 6º da Lei 9.424/1996 definiu o padrão de valor mínimo anual por aluno (VMAA) , a fim de que em nenhum município do Brasil o custo unitário por aluno do Ensino Fundamental fosse inferior ao piso do VMAA, conforme segue:
"Art. 6º. A União complementará os recursos do Fundo a que se refere o art. 1º sempre que, no âmbito de cada Estado e do Distrito Federal, seu valor por aluno não alcançar o mínimo definido nacionalmente. [revogado pela Lei n. 11.494/2007]
§ 1º. O valor mínimo anual por aluno, ressalvado o disposto no § 4º, será fixado por ato do Presidente da República e nunca será inferior à razão entre a previsão da receita total para o Fundo e a matrícula total do ensino fundamental no ano anterior, acrescida do total estimado de novas matrículas, observado o disposto no art. 2º, § 1º, incisos I e II." [revogado pela Lei n. 11.494/2007]
11. Nos municípios em que as receitas que compõem o Fundo não fossem suficientes para alcançar o valor mínimo anual por aluno, a União complementaria com aporte de recursos [complementação da União].
12. Não obstante o disposto no art. 6º da Lei 9.424/1996, a União optou por aplicar, no período de 1998 a 2006, índice de correção monetária sobre os valores repassados ao Fundef em 1997. O descumprimento do dispositivo legal resultou no subdimensionamento do valor mínimo anual por aluno (VMAA) desde janeiro de 1998 até dezembro de 2006.
13. O Ministério Público Federal, por meio da Ação Civil Pública n. 1999.61.00.050616-0, da 19ª Vara Cível da Justiça Federal de São Paulo, buscou o cumprimento do art. 6º, § 1º, da Lei n. 9.424, de 24 de dezembro de 1996, que criou o Fundef, de modo que a União fosse obrigada a recalcular o valor mínimo anual por aluno (VMAA) para fins de complementação de recursos do Fundo.
14. O Tribunal Regional Federal da 3ª Região, ao deliberar sobre a referida matéria, por meio de sua Terceira Turma, assim decidiu:
'ADMINISTRATIVO - PROCESSUAL CIVIL - EDUCAÇÃO - AÇÃO CIVIL PÚBLICA - COMPETÊNCIA - FUNDO DE MANUTENÇÃO E DESENVOLVIMENTO DO ENSINO FUNDAMENTAL E DE VALORIZAÇÃO DO MAGISTÉRIO - FUNDEF - COMPLEMENTAÇÃO DE RECURSOS PELA UNIÃO - VALOR MÍNIMO ANUAL POR ALUNO (VMAA) - MÉDIA NACIONAL - NÃO OCORRÊNCIA DE DANOS MORAIS COLETIVOS - NÃO CABIMENTO DE HONORÁRIOS EM FAVOR DO Ministério Público Federal.
1. Ação civil pública em que busca o Ministério Público Federal o cumprimento do art. 6º, § 1º, da Lei nº 9.424, de 24.12.96, que criou o Fundo de Manutenção e Desenvolvimento do Ensino Fundamental e de Valorização do Magistério - Fundef, de modo que o Governo Federal seja obrigado a recalcular o valor mínimo anual por aluno (VMAA) para fim de complementação de recursos do Fundo.
2. Compete aos juízos de qualquer das capitais do país o conhecimento da ação civil pública de âmbito nacional. Precedente do e. STJ.
3. O Ministério da Educação reconhecia que, embora a média nacional fosse maior, o VMAA anual era estipulado por simples atualização do valor fixado na Lei, sob argumento de que ela própria havia desconsiderado a média nacional apurada nos estudos que levaram à propositura do projeto.
4. Tese de que a média haveria de ser calculada por Estado, surgida a partir de questionamento da legalidade, não resiste à análise lógica e nem à literal e ofende os propósitos constitucionais de criação do Fundo, em especial a diminuição das desigualdades regionais.
5. A estipulação do valor não é ato absolutamente discricionário do Presidente da República. Estando estipulados os critérios de fixação por lei, trata-se de ato vinculado; afrontada a norma legal, ao Judiciário cabe fazer a necessária recomposição.
	6. Precedente do e. STJ.
7. Para que se caracterize dano à moral coletiva deve ocorrer ferimento a patrimônio valorativo significante da sociedade como um todo ou de uma determinada comunidade, bem assim que tenha sido agredido de forma injustificada e repugnável socialmente. Não caracterização pela simples estipulação de valores menores que os efetivamente devidos pela União ao Fundef.
8. Não cabe a estipulação da verba honorária de sucumbência em se tratando de ação ajuizada pelo Ministério Público, nem em favor do fundo previsto no art. 13 da LACP, até porque se destina à remuneração do trabalho do profissional e não a indenização por ato ilícito.
9. Remessa oficial e apelação da União parcialmente providas. Apelação adesiva do MPF improvida.'
15. Em decorrência do trânsito em julgado da referida ação, que se deu em 1º de julho de 2015, a União adquiriu passivo jurídico no valor total de R$ 91.610.990.008,85 [valores atualizados até agosto de 2017], conforme segue: (...) 
Fonte: Ministério Público Federal - Parecer Técnico 123/2017 - Procuradoria da República em São Paulo.
Nota: Para fins de elaboração do gráfico foram utilizados apenas os dados referentes à Ação Civil Pública n. 1999.61.00.050616-0, não sendo consideradas outras ações eventualmente ajuizadas pelos municípios.
16. Os municípios beneficiados com a decisão judicial na Ação Civil Pública n. 1999.61.00.050616-0 e em outras de mesmo objeto promoveram [e ainda promovem] contra a União execução que busca o pagamento das diferenças devidas e não repassadas em época própria a título de complementação federal da transferência dos recursos do Fundef, que se dá mediante a inscrição e posterior pagamento de precatórios pela Justiça Federal.
17. Em decisão proferida nos autos da Ação Rescisória n. 5006325-85.2017.4.03.0000, em trâmite no Tribunal Regional Federal - 3ª Região, na qual a União objetiva desconstituir a condenação imposta na Ação Civil Pública 1999.61.00.050616-0, o Exmo. Desembargador Federal Fábio Prieto de Souza concedeu tutela cautelar e suspendeu liminarmente as execuções baseadas nas diferenças do Fundef, conforme segue, 'ipsis litteris':
'Cumpre aos Prefeitos patrocinar a defesa dos interesses de alunos e professores. Todavia, estão procurando o endividamento bilionário desnecessário, para remunerar escritórios de advocacia.
Por estes fundamentos, concedo a tutela cautelar, para determinar a suspensão da eficácia do v. Acórdão impugnado e, como consequência, de todas as execuções dele derivadas.'
18. Impende consignar que as ações de conhecimento (não derivadas da ACP 1999.61.00.050616-0) continuam tramitando normalmente, sem qualquer restrição.
19. O Tribunal de Contas da União, no âmbito do TC Processo 005.506/2017-4 [Representação], de relatoria do Exmo. Sr. Ministro Walton Alencar Rodrigues, considerou inteiramente procedente representação formulada pelo Ministério Público Federal, Ministério Público do Estado do Maranhão e Ministério Público de Contas do Maranhão, acerca de possíveis irregularidades na destinação de verbas oriundas de pagamento de precatórios aos municípios que fazem jus a diferenças na complementação devida pela União, no âmbito do extinto Fundo de Manutenção e Desenvolvimento do Ensino Fundamental e de Valorização do Magistério (Fundef) ."
7.	No âmbito da Representação (TC Processo 005.506/2017-4, mencionada na transcrição acima) , este Tribunal proferiu o Acórdão 1824/2017-TCU-Plenário (rel. Min. Walton Alencar Rodrigues) , do qual se extraem os seguintes enunciados, segundo a ferramenta de pesquisa denominada "Jurisprudência Selecionada" do TCU: 
"Compete ao TCU fiscalizar a aplicação dos recursos decorrentes da complementação da União ao Fundef e ao Fundeb, ainda que esses pagamentos decorram de sentença judicial, uma vez que são recursos da União."
"Aos recursos provenientes da complementação da União ao Fundef e ao Fundeb, ainda que oriundos de sentença judicial, devem ser aplicadas as seguintes regras: (a) recolhimento integral à conta bancária do Fundeb (art. 17 da Lei 11.494/2007) , a fim de garantir-lhes a finalidade e a rastreabilidade; (b) utilização exclusiva na destinação prevista no art. 21 da Lei 11.494/2007 e na Constituição Federal, art. 60 do ADCT."
"A destinação de valores de precatórios relacionados a verbas do Fundef e do Fundeb para o pagamento de honorários advocatícios é inconstitucional, por ser incompatível com o art. 60 do ADCT, com a redação conferida pela EC 14/1996, bem como é ilegal, por estar em desacordo com as disposições da Lei 11.494/2007."
 "A aplicação dos recursos decorrentes da complementação da União ao Fundef e ao Fundeb fora da destinação legal (art. 21 da Lei 11.494/2007 e art. 60 do ADCT) implica a imediata necessidade de recomposição do erário, ensejando a responsabilidade pessoal do gestor que deu causa ao desvio."
8.	 Posteriormente, o Acórdão 1962/2017-TCU-Plenário (rel. Min. Walton Alencar Rodrigues) alterou o supracitado Acórdão 1824/2017-TCU-Plenário, trazendo dois enunciados, conforme a Jurisprudência Selecionada do TCU:  
"A receita obtida da complementação da União para o Fundeb pela via judicial possui natureza extraordinária e, por consequência, afasta a subvinculação estabelecida no art. 22 da Lei 11.494/2007, quanto à obrigatoriedade de destinação mínima de 60% para pagamento da remuneração dos profissionais do magistério."
"A fiscalização da aplicação dos recursos do Fundef e do Fundeb, quando há complementação da União, é de competência concorrente entre o TCU e os tribunais de contas dos estados ou dos municípios, conforme o caso, ainda que a receita decorra de decisão judicial."
9.	 Importa, ainda, ressaltar o Acórdão 2866/2018-TCU-Plenário (rel. Min. Walton Alencar Rodrigues) , por meio do qual o Tribunal assim deliberou: 
'9.2. firmar entendimento, com base no artigo 16, inciso V, do Regimento Interno/TCU, em relação aos recursos recebidos a título de complementação da União no Fundef, reconhecidos judicialmente que:
9.2.1. além de não estarem submetidos à subvinculação de 60%, prevista no artigo 22 da Lei 11.494/2007, consoante o subitem 9.2.1.2, Acórdão 1962/2017-TCU-Plenário, não podem ser utilizados para pagamentos de rateios, abonos indenizatórios, passivos trabalhistas ou previdenciários, remunerações ordinárias, ou de outras denominações de mesma natureza, aos profissionais da educação;
9.2.2. podem ter sua aplicação definida em cronograma de despesas que se estenda por mais de um exercício financeiro, não estando sujeita ao limite temporal previsto no artigo 21, caput, da Lei 11.494/2007;".
10	As deliberações do TCU retromencionadas constituem marcos jurisprudenciais que nortearão o exame da matéria de precatórios do Fundef em relação ao Município Mocajuba/PA.
iii
11.	 O Município de Mocajuba/PA, em resposta à diligência realizada pela unidade técnica, confirmou o recebimento, em 14/12/2018, de recursos oriundos de precatório do Fundef, por meio de depósito em conta judicial, no montante de R$ 17.495.482,53 (Precatório n. 0162246-33.2017.4.01.9198, referente ao cumprimento da sentença proferida contra a Fazenda Pública nos autos do Processo 6666-74.2009.4.01.3900) , peça 17, p. 2. 
12.	Tal como anotado alhures, o denunciante noticiou possíveis falhas no emprego de recursos de precatórios do Fundef no âmbito do Município de Mocajuba/PA em custeio de honorários advocatícios e despesas com a folha de pagamento dos servidores municipais no exercício de 2018. 
13.	De fato assiste razão à unidade técnica quando concluiu pela inocorrência de gastos com honorários advocatícios feitos com recursos de precatório do Fundef, porquanto há elementos nos autos nesse sentido.  
14. 	Consta da peça 20, p. 29 e 30, Ata da Reunião da "Comissão de Acompanhamento da Aplicação dos Recursos do Precatório", criada pelo Decreto 026/2018, do Município de Mocajuba/PA, na qual há registro de que a Prefeita Sra. Elieth de Fátima da Silva Braga iria cumprir a determinação do TCU de não empregar recursos do precatório do Fundef para pagar honorários advocatícios. Eis o excerto da referida Ata: 
"Já com relação aos honorários advocatícios, a prefeita vai seguir a determinação do TCU. Essa decisão proíbe que o pagamento dos advogados saia dos recursos do precatório. Sendo assim, a prefeita, contrariando o que ficou lavrado numa ata em reunião anterior com esta Comissão, revoga a decisão que assegurava 20% dos recursos para pagamento advocatício. A prefeita continua afirmando que vai encontrar outra forma de pagar os serviços advocatícios (...) . Após sua exposição, esta Comissão reafirma que esses recursos em hipótese alguma podem vir a ser usados para pagamento de advogados seguindo a determinação do TCU."
15.	Ademais, a informação de inocorrência de gastos de recursos do precatório do Fundef com honorários advocatícios é ratificada na resposta do Município de Mocajuba/PA à diligência do TCU e no relatório de prestação de contas desses recursos (peça 29) .
16.	Acerca da outra falha denunciada, restou constatada a realização de despesas da folha de pagamento dos servidores municipais no exercício de 2018 com os recursos do precatório do Fundef. 
17.	A propósito, também constou da já mencionada Ata da Reunião da "Comissão de Acompanhamento da Aplicação dos Recursos do Precatório" a decisão de utilizar os recursos do precatório do Fundef no pagamento dos servidores municipais, apesar da decisão do TCU em sentido oposto, conforme transcrição a seguir (peça 20, p. 29 ) : 
"O Dr. Robério por videoconferência informa que o TCU, assim como havia feito anteriormente, posicionou-se contra o rateio dos 60% com os professores. O gestor municipal afirmou também que poderia seguir essa determinação, mas por uma decisão de governo, optou por seguir a lei que rege o Fundeb e dividir os recursos em 60% e 40%. Ainda nesta videoconferência a prefeita ratifica sua decisão de pagar professores e servidores e afirma que essa verba deve ser rateada com os professores que ao longo dos anos foram acumulando perdas. Assim, com o aval de sua assessoria jurídica, tomou a decisão de validar esses pagamentos." (grifou-se) 
18.	 Embora ciente do entendimento do TCU de que os recursos recebidos a título de complementação da União no Fundef, reconhecidos judicialmente, não podem ser utilizados para pagamentos de rateios, abonos indenizatórios, passivos trabalhistas ou previdenciários, remunerações ordinárias, ou de outras denominações de mesma natureza, aos profissionais da educação, a Prefeita Sra. Elieth de Fátima da Silva Braga decidiu de forma contrária e autorizou o pagamento da folha de pessoal de servidores municipais com os recursos do precatório do Fundef.
19.	A unidade técnica, com base no relatório de prestação de contas do precatório de dezembro/2018, janeiro/2019 e abril/2019 (peça 29) , apurou o total histórico de R$ 10.217.202,20 gasto na folha de pessoal dos servidores do Município de Mocajuba/PA.
20.	Nesse contexto, a responsabilidade por autorizar o pagamento da folha de pessoal dos servidores recai sobre a Sra. Elieth de Fátima da Silva Braga, tal como indicou a unidade instrutiva. 
21.	Entretanto, observa-se que o Município de Mocajuba/PA se beneficiou irregularmente dos recursos do precatório do Fundef, apropriando-se deles para custear a folha de pessoal dos servidores municipais, quando tais recursos deveriam ser aplicados exclusivamente na destinação prevista no art. 21 da Lei 11.494/2007 e no art. 60 do Ato das Disposições Constitucionais Transitórias/Constituição Federal.
22.	Nesse caso, em que o ente federado se beneficiou da aplicação irregular dos recursos do precatório do Fundef, cabe responsabilizar o Município de Mocajuba/PA solidariamente com a Sra. Elieth de Fátima da Silva Braga, para que, em processo apartado de Tomada de Contas Especial, conforme proposta da unidade técnica, apresentem suas alegações de defesa e/ou recolham o valor do débito apurado à conta específica dos precatórios do Fundef. 
23.	Feitas essas considerações, pode o Tribunal conhecer da presente Denúncia, considerá-la, no mérito, parcialmente procedente, e expedir a determinação para a formação de processo apartado de Tomada de Contas Especial para a promoção da citação solidária dos responsáveis.
	Ante o exposto, manifesto-me por que seja adotada a deliberação que ora submeto a este Colegiado.
	TCU, Sala das Sessões, em  29 de abril de 2020.     
MARCOS BEMQUERER COSTA
Relator